臺灣高等法院高雄分院刑事判決　　　　　　　　　　九十一年度上訴字第八九八號
　　上　訴　人　臺灣屏東地方法院檢察署檢察官
　　被　　　告　乙○○
　　輔　佐　人　甲○○
　　被　　　告　丙○○
　　共　　　同
右上訴人因被告違反選舉罷免法等案件，不服臺灣屏東地方法院九十一年度訴字第二
十九號中華民國九十一年四月十五日第一審判決（起訴案號：臺灣屏東地方法院檢察
署九十年度選偵字第四十六、六十一號），提起上訴，本院判決如左：
      主  文
原判決關於丙○○部分撤銷。
丙○○有投票權之人，收受賄賂而許以其投票權為一定之行使，處有期徒刑參月，如
易科罰金，以參佰元折算壹日，褫奪公權貳年，新台幣壹仟元沒收。
其他上訴駁回。
      事  實
一、丙○○係民國九十年第五屆立法委員選舉之有投票權之人，於九十年十一月二十
    六日上午九時許，在屏東縣鹽埔鄉振興村所經營之檳榔攤，明知黃福生（原審共
    同被告，已判決確定）交付新台幣（下同）一千元係要求立法委員選舉時投票予
    蔡豪，丙○○仍當場收受，而默示允諾投票予蔡豪。嗣於同年月二十六日下午九
    時三十分許，經臺灣屏東地方法院檢察署檢察官督同查賄小組及警員，依法搜索
    楊國銘（原審共同被告，已判決確定）在屏東縣鹽埔鄉○○路七號經營之農藥行
    ，扣得楊國銘所有之名冊一份（共十四張）及現金十五萬六千四百五十元，因而
    查知上情，丙○○於警訊時交出一千元而遭警查扣。
二、案經內政部警政署刑事警察局報請臺灣屏東地方法院檢察署檢察官偵查起訴及同
    署檢察官自動檢舉偵查起訴。
      理  由
甲、原判決撤銷部分
一、訊據被告丙○○矢口否認有右揭犯行，辯稱黃福生交付一千元時，並未作任何表
    示，其以為黃福生係意在清償債務，故予以收受等語。經查：
    (一)楊國銘為使九十年度第五屆立法委員候選人蔡豪能順利當選，於九十年十一月
      二十四日下午十時許，在屏東縣鹽埔鄉○○路七號經營之農藥行前，交付黃福
      生三千元，除要求黃福生夫妻投票予蔡豪，取得其中一千元外，另囑託黃福生
      利用其餘二千元向其他有投票權之人行賄，要求於該屆立法委員選舉時投票予
      蔡豪等事實，業據楊國銘及黃福生於偵查中供承在卷（見警卷第四頁、九十年
      度選他字第一三八號卷九十年十一月二十七日訊問筆錄），並有臺灣屏東地方
      法院檢察署檢察官督同查賄小組及警員依法搜索查扣之名冊一份（共十四張）
      及現金十五萬六千四百五十元可佐，自堪以認定。
    (二)黃福生於九十年十一月二十六日上午九時許，在屏東縣鹽埔鄉振興村被告丙○
      ○經營之檳榔攤，交付一千元予被告丙○○收受之情，亦經被告丙○○供承不
      諱。被告丙○○固以上情置辯，惟黃福生於偵查中已供承：「．．．我拿一千
      元給丙○○叫他們夫妻投給蔡豪」等語明確（見上開選他卷九十年十一月二十
      七日訊問筆錄）。再互核黃福生於九十年十一月二十七日第一次警訊時固供稱
      ：「．．．我有在那天．．．拿錢一千元還給丙○○」、「我是在九十年十一
      月二十五日下午二～三時．．．向丙○○借一千元」等語（見警卷第六頁），
      嗣於同日偵查中改稱未積欠被告丙○○夫妻債務（見上開選他卷九十年十一月
      二十七日訊問筆錄）；被告丙○○於九十年十一月二十七日警訊中供述：「（
      問：黃福生．．．拿出一張千元鈔給你是欲作何用途呢？）我不知道是作何用
      途的」、「（問：黃福生本人有無向你借貸金錢呢？）之前是有向我借過錢，
      可是都還清了，至於他有無向我太太借錢，我則不知道。」等語（見警卷第十
      四頁），而於同日偵查中供稱：「．．．我以為他欠我太太的錢，所以還給我
      」、「（問：你．．．有無問你太太說黃福生有無．．．借錢？）沒有問，就
      將錢拿給我太太，我太太也沒有表示」等語（見上開選他卷九十年十一月二十
      七日訊問筆錄）；另證人即被告丙○○妻陳淑惠於九十年十一月二十八日偵查
      中證述：「（問：黃福生是否曾向你借錢？）有」、「（問：他目前有無欠你
      ？）不知道」、「前天早上我先生拿一千元給我，是黃福生拿給我先生的，我
      先生拿給我時，並沒說這是什麼錢，黃福生拿錢給我先生也沒說什麼就走了」
      、「（問：黃福生拿給你先生之前有無欠你錢？）有，但我不知道多少錢」等
      語（見上開選他卷九十年十一月二十八日訊問筆錄）。被告丙○○、證人陳淑
      惠、黃福生就彼此間有無債權債務一節，所述已有不合，且被告丙○○所述收
      受黃福生一千元及轉交證人即其妻陳淑惠時，均未問源由及說明，而證人陳淑
      惠收受被告丙○○轉交一千元時，亦未問源由，在在均不符常情，況證人陳淑
      惠證稱不知黃福生有無積欠債務及數額多寡，更有違常理，足見被告丙○○、
      證人陳淑惠及黃福生所述一千元係清償債務等語，不足採取。黃福生於偵查中
      供述交付一千元予被告丙○○，係要求其夫妻投票給蔡豪等語，則堪以採信。
    從而，被告丙○○收受黃福生交付之一千元，而默示允諾於立法委員選舉時投票
    予蔡豪，事證明確，犯行堪以認定。
二、核被告丙○○所為，係犯刑法第一百四十三條第一項投票受賄罪。原審不察，遽
    予被告丙○○無罪之諭知，自有未洽，檢察官上訴意旨，指摘原判決此部分不當
    ，為有理由，自應予撤銷改判。爰審酌被告丙○○前未曾犯罪，有台灣高等法院
    被告全國前案紀錄表在卷足憑，惟被告丙○○收受賄賂，允諾投票權為一定之行
    使，影響選舉結果，所為影響民主政治發展甚巨，嚴重敗壞選舉風氣，且行為後
    未坦承犯行等一切情狀，量處如主文所示之刑，並諭知易科罰金之折算標準。又
    被告丙○○犯投票受賄罪，且宣告有期徒刑之刑，依公職人員選舉罷免法第九十
    八條第三項規定，併宣告褫奪公權二年。再被告丙○○收受之賄款一千元，應依
    刑法第一百四十三條第二項規定宣告沒收。
乙、原判決上訴駁回部分
一、公訴意旨略以：被告乙○○於九十年十一月十九日下午八時許，在屏東縣鹽埔鄉
    ○○路八號住處，明知楊國銘（原審共同被告，已判決確定）交付之新台幣（下
    同）五百元，係屬央其於當年度第五屆立法委員選舉投票時，投票予候選人蔡豪
    之代價，竟基於受賄之犯意，予以收受。嗣於同年月二十六日下午九時三十分許
    ，經臺灣屏東地方法院檢察署檢察官督同查賄小組及警員，依法搜索楊國銘在同
    鄉○○路七號經營之農藥行，查扣楊國銘所有之名冊一份（共十四張）及現金十
    五萬六千四百五十元，始悉上情，因認被告乙○○涉犯刑法第一百四十三條第一
    項投票受賄罪嫌。
二、按犯罪事實應依證據認定之，無證據不得推定其犯罪事實，不能證明被告犯罪者
    ，應諭知無罪之判決，刑事訴訟法第一百五十四條、第三百零一條第一項分別定
    有明文。又犯罪事實之認定，應憑真實之證據，倘證據是否真實尚欠明確，自難
    以擬制推測之方法，為其判斷之基礎。再認定犯罪事實之證據係指足以認定被告
    確有犯罪行為之積極證據資料而言，該項證據自須適合於被告犯罪事實之認定，
    始得採為斷罪資料，易言之，刑事訴訟上之證明資料，無論其為直接或間接證據
    ，均須達於通常一般人均不致有所懷疑，而得確信其為真實之程度，始得據為有
    罪之認定，若關於被告是否犯罪之證明未能達此程度，而有合理懷疑之存在，致
    使無從形成有罪之確信，根據罪證有疑，利於被告之證據法則，即不得據為不利
    被告之認定（最高法院五十三年臺上字第六五六號、二十九年上字第三一０五號
    、七十六年度臺上字第四九八六號及三十二年上字第六七號判例參照）。另按共
    同被告不利於己之陳述，固得採為其他共同被告犯罪之證據，惟此項不利之陳述
    ，須無瑕疵可指，而就其他方面調查，復與事實相符，始得採為其他共同被告犯
    罪事實之認定（最高法院四十六年台上字第四一九號判例亦可資參照）。
三、公訴人認被告乙○○涉犯投票受賄罪嫌，無非係以被告乙○○之自白，及原審同
    案被告黃福生證述，並有被告乙○○交出之五百元扣案，為其論據。
四、訊據被告乙○○，因瘖啞、不識字、智能障礙，均以點頭、傻笑回應，無法為完
    全之陳述，又查，被告乙○○係屬極重度多重障礙之人，瘖啞、不識字，無法與
    外界溝通等情，亦有被告乙○○之個人資料一紙在卷可佐（見原審卷第六十九頁
    ），且經輔佐人即被告乙○○之兄甲○○、證人即被告乙○○之姪林秋展、證人
    即屏東縣政府社會局社工督導員陳建屏分別在原審及本院陳述甚詳（見原審卷第
    六十七、九十五頁、本院九十一年六月十三日訊問筆錄）。再證人即警員劉建宏
    於原審已證述被告乙○○警訊時不會說話，均是比手勢，其係依個人常理判斷被
    告乙○○之意思等語明確，是被告乙○○既係瘖啞、不識字，屬極重度多重障礙
    之人，被告乙○○是否了解受訊問之真意而為回答，顯非證人即警員劉建宏依個
    人常理所能判斷，故被告乙○○於警訊所為，自難據為不利於被告乙○○之認定
    。此外，復查無其他積極證據足認被告乙○○了解受賄投票意思，且有基於受賄
    投票故意收受賄賂之行為，被告乙○○犯罪尚屬不能證明。
五、原審以不能證明被告乙○○犯罪，而諭知無罪之判決，核無不合，檢察官上訴意
    旨，指摘原判決此部分不當，為無理由，應予駁回。
據上論結，應依刑事訴訟法第三百六十八條、第三百六十九條第一項前段、第三百六
十四條、第二百九十九條第一項前段、公職人員選舉罷免法第九十八條第三項、刑法
第十一條、第一百四十三條第一項、第二項、第四十一條第一項前段、罰金罰鍰提高
標準條例第一條前段、第二條，判決如主文。
本案經檢察官彭南雄到庭執行職務。
中      華      民      國    九十一    年      七      月      九      日
                              臺灣高等法院高雄分院刑事第二庭
                                  審判長法官  曾永宗
                                        法官  邱永貴
                                        法官  郭玫利
右正本證明與原本無異。
不得上訴。
                                  法院書記官  高惠珠
中    華    民    國      九十一      年      七      月    十    日
附錄本判決論罪科刑法條
刑法第一百四十三條：
有投票權之人，要求、期約或收受賄賂或其他不正當利益，而許以不行使其投票權或
為一定之行使者，處三年以下有期徒刑，得併科五千元以下罰金。
犯前項之罪者，所收受之賄賂沒收之。如全部或一部不能沒收時，追徵其價額。
